最高法院民事判決　　　　　　　　　　　　　　　八十八年度台上字第一四二一號
　　上　訴　人　正良泰營造股份有限公司
　　法定代理人　黃維光
　　訴訟代理人　丁榮聰律師
　　　　　　　　江明志律師
　　　　　　　　陳政律師
　　被 上訴 人　台北縣永和市永平國民小學
　　法定代理人　蘇榮宗
　　訴訟代理人　朱增祥律師
右當事人間請求債務不履行損害賠償事件，上訴人對於中華民國八十六年十一月十八
日台灣高等法院第二審判決（八十五年度重上字第三八九號），提起上訴，本院判決
如左：
    主  文
原判決廢棄，發回台灣高等法院。
    理  由
本件被上訴人主張：上訴人於民國七十五年八月二十一日承攬被上訴人學校三民樓教
室工程，由萬松營造有限公司及賴金和為連帶保證人，上訴人並委任建築師林世平為
現場監造人，詎上訴人採用氯離子含量過高之混凝土為建材施工，並故意不告知瑕疵
，致三民樓教室工程於交付被上訴人後不到十年發生鋼筋嚴重鏽蝕，混凝土剝落，強
度不足減損結構抗震力之狀況，被上訴人必須將該建物拆除重建，爰依民法第四百九
十五條、第四百九十九條、第五百條、第二百二十七條或類推適用第二百二十六條第
二項之規定，求為命上訴人給付被上訴人新台幣（下同）一千七百二十九萬八千九百
零五元並加給法定遲延利息之判決（被上訴人在第一審請求(一)上訴人及萬松營造有限
公司、賴金和應連帶給付被上訴人一千七百二十九萬八千九百零五元本息。(二)陳臣隆
（上訴人原法定代理人）與林世平連帶給付被上訴人一千七百二十九萬八千九百零五
元本息。(三)陳臣隆應為之給付，正泰營造有限公司應連帶給付之。(四)前開各項給付如
任何一項中之被告履行一部或全部給付者，其餘各項被告於已履行範圍內免除給付義
務。第一審判命上訴人、萬松營造有限公司及賴金和連帶如數給付，駁回被上訴人其
餘請求。上訴人對其敗訴部分提起上訴二審，萬松營造公司、賴金和對其敗訴部分及
被上訴人對其餘敗訴部分，未據聲明不服）。
上訴人則以：(一)上訴人所承造之三民樓教室所用之砂石並非海砂，亦無從得知其係海
砂，上訴人並無故意或過失。(二)上訴人向外採購用於興建系爭三民樓教室工程之砂石
，於進場攪拌混凝土及取樣時，被上訴人及其所委託之建築師均有派員至現場監督檢
驗如認上訴人有過失購入海砂，則被上訴人及其所委託之監造人亦與有過失，對本件
損害賠償亦應負責。(三)被上訴人瑕疵擔保之除近期間已過，不應再援用不完全給付之
規定而適用十五年時效期間等語，資為抗辯。
原審維持第一審所為上訴人敗訴之判決，駁回其上訴，無非以：被上訴人主張之事實
，業據其提出工程合約書、國立台灣工業技術學院檢驗報告、台灣建築師公會台北縣
辦事處鑑定報告、台北市結構工程工業技術公會鑑定報告等件為證，且為上訴人所不
爭，而依國立台灣工業技術學院之鑑定報告認為系爭大樓混凝土細骨材之粒經偏小，
推測當初混凝土使用海砂之可能性甚大，且與一般建物於興建三年後，混凝土會變得
更強固，若無特殊狀況，興建六年後混凝土抗壓強度不致於減弱一半，系爭三民樓之
建物混凝土已呈中性化，無法提供鋼筋保護作用，抗壓強度亦因混凝土氯化而致不足
等情，亦據該院鑑定人沈進發教授結證屬實，可知系爭建物所以氯含量過高，係因興
建當時使用「海砂」，且因氯氣子含量過高，導致混凝土中性化及抗壓強度不足，連
帶使鋼筋加速腐蝕，整體建物抗震能力因而減弱，上訴人對上開事實，亦不否認，堪
信為真實。查上訴人採購砂石之際，未注意其砂石之來源，此係上訴人應注意能注意
之事項而竟不注意，致購買海砂用以建造系爭建物，不能謂無過失，且上訴人於第一
審八十四年四月七日所提出之答辯狀中亦自稱係一時過失買受海砂云云，顯見上訴人
對系爭建物之瑕疵，有可歸責之原因，其抗辯並無過失云云，自無足採。而砂石從何
處開採而來，係營造商即上訴人所應注意之事項，非現場監工所應注意者，被上訴人
委託之監工林世平建築師自無故意、過失可言。況林世平被訴違反建築法案件，業經
原法院刑事庭以八十五年度上易字第七三二一號刑事判決無罪確定在案，有該判決書
附卷可稽。上訴人辯謂林世平建築師為被上訴人之使用人，與有過失云云，亦無可採
。按承攬人完成工作，應使其具備約定之品質及無減少或滅失價值或不適於通常或約
定使用之瑕疵，民法第四百九十二條定有明文。又出賣人就其交付之買賣標的物有應
負擔保責任之瑕疵，而其瑕疵係於契約成立後始發生，且因可歸責於出賣人之事由所
致者，則出賣人除負物之瑕疵擔保責任外，同時構成不完全給付之債務不履行責任，
買受人得類推適用民法第二百二十六條第二項規定，請求損害賠償（最高法院七十七
年四月十九日七十七年度第七次民事庭決議參照）。雖前開決議係針對買賣標的物之
瑕疵而作之決議，但民法第二百二十六條係規定於民法第二編債之第一章「通則」內
，而買賣與承攬同為第二章「各種之債」中之一節，通則之規定，應適用於各種之債
，因此本件瑕疵擔保之除斥期間雖已屆滿，仍可依民法第二百二十六條不完全給付之
債務不履行之規定訴請上訴人賠償。上訴人辯稱瑕疵擔保除斥期間已過，不應再引債
務不履行之規定請求賠償一節，委無足採。從而被上訴人訴請上訴人給付一千七百二
十九萬八千九百零五元本息，洵屬正當，應予准許等詞，為其判斷之基礎。
惟查原審係依被上訴人所提出之國立台灣工業技術學院之鑑定報告及鑑定人沈進發教
授之證言，與上訴人於第一審所提出之答辯狀中自承一時過失購買海砂，據以認定上
訴人於承建系爭教室時，使用海砂，不能謂無過失，依債務不履行之規定，應負損害
賠償之責。然上開鑑定報告及鑑定人沈進發之證言，係以系爭樓層之混凝土抗壓強度
可能因氯化而致抗壓強度不，推測當初混凝土使用海砂之可能性甚大而已。僅係推
測使用海砂之可能性，並未明確肯定系爭砂石確為海砂，且為導致鋼筋加速腐蝕之原
因。原審竟據以認定係上訴人興建系爭教室時，使用海砂所致，已嫌率斷。且上訴人
一再否認有過失購買海砂建造系爭教室之情事（見第一審卷第一宗第一八六頁反面、
第二宗第十七頁、第三三頁、第四四頁反面，原審卷第四二頁至第四五頁、第一六四
頁至第一六六頁）。雖上訴人於八十四年四月七日所提出之答辯狀中記載「……故被
告（即上訴人）縱於混凝土中使用海砂，致使建物產生上開瑕疵，實乃歸諸於一時過
失買受海砂所致，而絕非故意，殊屬明顯」等言（見第一審卷第一宗第三二頁）。嗣
於八十五年三月十五日之答辯狀中陳稱：「因原告（即被上訴人）於起訴狀中一再指
稱被告故意不告知該隱藏性瑕疵之狀況，故被告於八十四年四月七日之答辯狀中，乃
針對被告確無故意不告知隱藏性瑕疵乙節提出答辯，重點在於被告絕無故意，縱退萬
步而言，亦僅過失，此乃一種假設性，自我附加、限制答辯之語。苟原告指稱該答辯
狀所載有過失之字語，係被告之自認，因與事實不符，且係出於錯誤，謹依民事訴訟
法第二百七十九條第三項之規定撤銷該項自認」等語（見第一審卷第二宗第十六頁至
第十七頁正面）。顯見上訴人對於被上訴人指其有過失而買受海砂建屋之事實有所爭
執。原審既採上訴人於八十四年四月七日答辯狀中自稱有過失購買海砂，而認定上訴
人有過失，惟對上訴人其後提出答辯狀所載撤銷該有過失購買海砂之自認，是否合於
民事訴訟法第二百七十九條第三項之規定，並未查明審認及說明不足採之意見，自有
判決不備理由之違法。又所謂過失係指應注意，能注意竟不注意而言。依兩造所簽訂
工程合約所載，上訴人向砂石廠採購之水泥砂運至工地現場攪拌時，均經被上訴人所
委託之建築師林世平負責檢查及檢驗合格後，始用於興建系爭教室。原審認定系爭教
室興建之時，相關法令對海砂之含氯量亦無檢測之標準及規定，非現場監工所能注意
者，因此被上訴人所委託之監工林世平建築師無故意過失可言。然以建築師之專業素
養，當時猶無法檢測得知砂石中含氯量之問題，則負責興建教室之上訴人究如何有應
注意能注意而竟不注意之過失責任，原審悉未詳予調查審認，自有未合。且被上訴人
係依不完全給付之債務不履行責任請求上訴人賠償其一千七百二十九萬八千九百零五
元及其法定遲延利息，惟其賠償金額計算之依據何在﹖原審並未在判決理由中予以說
明，竟判命上訴人全數賠償，亦有可議。上訴論旨，指摘原判決不當，求予廢棄，非
無理由。
據上論結，本件上訴為有理由，依民事訴訟法第四百七十七條第一項、第四百七十八
條第一項，判決如主文。
中      華      民      國    八十八    年      六      月     二十五   日
                              最高法院民事第二庭
                                  審判長法官  曾  桂  香
                                        法官  劉  延  村
                                        法官  徐  璧  湖
                                        法官  劉  福  聲
                                        法官  黃  秀  得
      右正本證明與原本無異
                                              書  記  官
中      華      民      國    八十八    年      七      月      七      日
